【裁判字號】    91,訴,729
【裁判日期】    920312
【裁判案由】    商標異議
【裁判全文】
臺北高等行政法院判決                              九十一年度訴字第七二九號
                              .
    原      告  鴻信股份有限公司
    代  表  人  甲○○董事長.
    訴訟代理人  丁○○
    被      告  經濟部智慧財產局
    代  表  人  蔡練生（局長）
    訴訟代理人  丙○○
    參  加  人  荷蘭商．菲仕蘭品牌公司
    代  表  人  乙○○○○董.
右當事人間因商標異議事件，原告不服經濟部中華民國九十年十二月二十四日經（九
○）訴字第○九○○六三二九八五○號訴願決定，提起行政訴訟，並經本院裁定命參
加人獨立參加本件被告之訴訟。本院判決如左：
    主  文
訴願決定及原處分均撤銷。
被告對原告於民國八十九年十二月十八日就參加人所申請註冊之審定第九二一六○一
號「Frisian Flag with菲氏牧場and Flag Device」聯合商標所提起之異議案，應依
本判決之法律見解另為處分。
原告其餘之訴駁回。
訴訟費用由被告負擔二分之一，餘由原告負擔。
    事  實
壹、事實概要：
    緣參加人於民國（以下同）八十八年十一月二十九日以 「Frisian Flag with菲
    氏牧場and Flag Device」商標作為其註冊第九一三一五九號「Frisian Flag w-
    ith飛旗蘭and Flag Device」商標之聯合商標，指定使用於商標法施行細則第四
    十九條所定商品及服務分類表第三十二類之礦泉水、汽水及不含酒精之飲料；含
    果汁飲料及果汁；製飲料用之糖漿及製飲料之製劑；運動飲料、蜂蜜飲料、運動
    員用之冰茶飲料等商品，向被告申請註冊，經被告准列為審定第九二一六○一號
    聯合商標（以下簡稱系爭聯合商標，如附圖一）。嗣原告以系爭聯合商標有違商
    標法第三十七條第六、七、十二及十四款之規定，對之提起異議，並檢具註冊第
    一一九一五二、一一九一五三、一一九二一八、二七一五四○、四六六一一九、
    四八二七○○、六九一三四六號「菲仕蘭及圖」等一系列商標／標章（以下合稱
    據以異議商標／標章，如附圖二）為證據。案經被告審查，以九十年八月二十一
    日中台異字第八九一八四五號商標異議審定書為異議不成立之處分。原告不服，
    提起訴願，遭駁回後，遂向本院提起行政訴訟，本院因認本件撤銷訴訟之結果，
    參加人之權利或法律上利益將受損害，乃依職權裁定命參加人獨立參加本件被告
    之訴訟。
貳、兩造聲明：
一、原告聲明：求為判決
１、訴願決定及原處分均撤銷。
２、命被告另為異議成立之處分。
３、訴訟費用由被告負擔。
二、被告聲明：求為判決駁回原告之訴。
、兩造爭點：
    系爭聯合商標與據以異議商標／標章是否構成近似？有無違反系爭聯合商標異議
    審定時商標法第三十七條第六、七、十二及十四款之規定？
一、原告陳述：
１、按商標法第三十七條第六、七、十二及十四款明定：商標圖樣有「使公眾誤認誤
    信其商品之之性質、品質或產地之虞者」、「相同或近似於他人著名之商標或標
    章，有致公眾混淆誤認之虞者」、「相同或近似於他人同一商品或類似商品之註
    冊商標者」、「相同或近似於他人先使用於同一商品或類似商品之商標，而申請
    人因與該他人間具有契約、地緣、業務往來或其他關係，知悉該他人商標存在者
    」，均不得申請註冊。而行政院七十四年十月二日台七十四經字第一八○六八號
    函核定修正頒布之「商標近似審查基準」之一、二之(一)及(十二)、五、六明定：商標
    在外觀、觀念或讀音方面有一近似者，即為近似之商標；「商標圖樣上之中文，
    其意義、讀音雖不盡相同，但其外觀有混同誤認之虞者」、「商標圖樣上之圖形
    形狀與文字形狀相同或近似，有混同誤認之虞者」，為外觀近似之商標；衡諸商
    標在外觀或觀念上有無混同誤認之虞，應本客觀事實，按左列原則判斷之：
    (一)以具有普通知識經驗之商品購買者，施以普通所用之注意為標準。(二)商標之文
    字、圖形或記號，應異時異地隔離及通體觀察為標準。(三)商標之文字、圖形或記
    號為聯合式者，應就其各部分觀察，以構成主要之部分為標準；商標之讀音有無
    混同誤認之虞，應以連貫唱呼為標準。
２、對於訴願決定駁回原告訴願所持之理由，原告仍難甘服，謹分陳不服理由如左：
(1)、查原告之主要股東於六十六年五月三日設立菲仕蘭有限公司（現為股份有限公司
    ），並以「菲仕蘭」為公司名稱之特取部分，創先於六十八年二月間委託國內著
    名之廣告公司︱國華廣告事業股份有限公司將「菲仕蘭」設計成特殊字體作為商
    標圖樣，於六十八年二月二十六日、三月二十三日以「菲仕蘭FEI SHIH LAN」及
    「菲仕蘭及圖」商標指定使用於申請時商品分類第二十二類之「奶品」、「奶粉
    」商品，經審查均於六十八年五月十六日核准審定公告，獲准列為審定第一一九
    一五二號、第一一九一五三號商標，並於公告期間屆滿無人異議獲准註冊。其後
    原告並陸續以「菲仕蘭」、「菲仕蘭及圖」、「菲仕蘭FR ESHLAND」、「菲仕蘭
    FEI SHIN LAN」、「菲仕蘭FAITHLAND」字樣作為系列商標及服務標章之圖樣，
    申請註冊並指定使用於申請時新舊商品分類第五、八、十九、二十、二十一、二
    十二、二十五、二十九、三十一、四十二類之商品及服務項目，經被告核准註冊
    之商標及服務標章共計有二十五件。再者，原告之香港鴻信公司並以「菲仕蘭」
    商標指定使用於申請時國際分類第二十九類之「牛奶製品、牛奶飲料、牛奶、奶
    油製品、奶油、乳酪」等商品；及第三十類之「咖啡、可可、巧克力飲料」等商
    品，向中國大陸申請註冊，經審查並獲准註冊發給第五一二二一八號、及第五一
    二○二五號商標註冊證。
(2)、參加人於八十八年十一月二十九日以與原告所有之前揭系列「菲仕蘭」、「菲仕
    蘭及圖」、「菲仕蘭FRESHLAND」、「菲仕蘭FEI SHIN LAN」、「菲仕蘭FAITHL-
    AND」 註冊商標近似之「Frisian Flag with菲氏牧場and Flag Device」商標，
    指定使用於商標法施行細則第四十九條商品分類第三十二類之「礦泉水、汽水及
    不含酒精之飲料；含果汁飲料及果汁；製飲料用之糖漿及製飲料用之製劑；運動
    飲料，運動員之冰茶飲料」等商品，向被告申請註冊，經審查獲准公告，列為審
    定第00000000號聯合商標。
(2)、經查參加人所有之系爭審定第九二一六○一號「Frisian Flag with菲氏牧場and
    Flag Device」 聯合商標之主要部分「菲氏牧場」，與原告所有之前揭註冊並使
    用在先之「菲仕蘭」、「菲仕蘭及圖」、「菲仕蘭 FRESHLAND」、「菲仕蘭 FEI
    SHIN LAN」、「菲仕蘭 FAITHLAND」商標及服務標章，二者商標外觀上不論文字
    、文字排列、讀音均構成近似，即二者商標一為「菲仕蘭」；一為「菲氏牧場」
    ，二者顯均有中文「菲」字，接續於中文「菲」字之後者，據以異議商標／標章
    為中文「仕」字，系爭聯合商標則為「氏」字，又將二者商標予以連貫唱呼其讀
    音顯然相同，且將二者商標隔離並通體觀察，可知二者商標應構成近似，依具有
    普通知識經驗之一般商品購買人，於購買時所施以普通所用之注意，實有混同誤
    認之虞，顯然構成近似。
(4)、復查系爭聯合商標所指定使用之商品為商標法施行細則第四十九條第三十二類中
    之「礦泉水、汽水及不含酒精之飲料；含果汁飲料及果汁；製飲料用之糖漿及製
    飲料用之製劑；運動飲料，運動員之冰茶飲料」等商品，與據以異議之註冊第二
    七一五四○號「菲仕蘭」商標所指定使用於商品分類第三十類之「茶、咖啡、可
    可」等商品、及註冊第四七一○四二號「菲仕蘭FEI SHIN LAN」商標所指定使用
    於商品分類第三十類之「冰、冰淇淋，汽水，果汁，蒸餾水，礦泉水，茶，咖啡
    ，可可」等商品為類似組群關係；再者，原告與參加人復為競爭之同業，雙方並
    已終止經銷關係，且二者商標商品復為類似組群商品關係，則二者商標商品顯然
    均陳列於相同之販賣處所，即二者有相同之行銷管道，且二者商標商品之性質、
    品質、買受人及其他因素上復具有共同或有相關連之處；又據以異議商標／標章
    確為原告所創用，而系爭聯合商標與據以異議商標／標章，二者構成近似，依一
    般社會通念及市場交易情形，實易使一般商品購買人於購買時對二者商標商品產
    生混淆誤信誤認或對二者之來源有實質關聯或聯想之情事，即有致一般商品購買
    人於購買時所施以普通所用之注意，仍易將原告製造、販賣或經銷之商標商品誤
    信誤認為參加人所產製之商標商品，或由原告授權或委託參加人生產販售之聯想
    。準此以言，參加人所有之系爭聯合商標之申請註冊，顯有違商標法第三十七條
    第六及十二款之規定，應不得申請註冊，已審定者自應撤銷其原審定。
(5)、復查原告以「菲仕蘭」商標圖樣使用於所指定使用之各類商品及服務，自八十五
    年一月至八十八年十二月間於電視、雜誌、及電台等各大媒體密集且大量廣告，
    廣告支出每年均在億元以上；再者，原告印製發行之公司簡介上之各項商品及服
    務均以「菲仕蘭」商標為標識；又，原告與上頂企業有限公司訂定有經銷合約書
    ，於全台灣各大賣場如萬客隆、家樂福、大潤發、高峰；及各大超市如：遠東愛
    買超市、惠陽超市、惠康超市、台北農產超市、頂好超市、松青超市．．．等均
    有販售原告所經銷之商品；又原告對外銷售所傳發之商品訂購單上亦均以「菲仕
    蘭」為產品之主要商標。由以上事證足證，原告之各項產品及服務之聲譽，業經
    透過台灣各大媒體密集且大量廣告於台灣各地應已負盛名，且原告經銷之各項產
    品亦因原告之成功經營，現已為眾所熟知之商標產品及服務，足見原告所提供之
    各項產品及服務在消費市場上已有相當之市場佔有率及知名度，則原告所有之前
    揭「菲仕蘭」系列商標及服務標章當屬享譽國內之著名商標及服務標章。
(6)、惟查參加人以與原告所有並創先使用之「菲仕蘭」系列商標及服務標章近似之「
    菲氏牧場」作為其註冊第九一三一五九號「Frisian Flag with飛旗蘭 and Flag
    Device」商標之聯合商標之中文部分為註冊第九一三一五九號商標圖樣主要部分
    申請註冊，實難謂無藉原告龐大廣告及努力經營之成果之便，且原告與參加人復
    為競爭之同業，二者商標商品顯然均陳列於相同之販賣處所及行銷管道，且二者
    商標商品之性質、品質、買受人及其他因素上復具有共同或有相關連之處，且二
    者商品又係類似商品關係，已如前述，若准予其註冊，實有使一般商品購買人將
    參加人之商品誤信誤認係為原告所生產者之虞或係由原告委託參加人所產製者之
    虞之情事。職故，參加人所有之系爭聯合商標之註冊，顯有違反商標法第三十七
    條第七款之規定，依法應不得申請註冊。
(7)、復查原告前與荷蘭商Friesland Coberco Dairy Foods B.V.公司之前身︱Coope-
    rative Condensfabriek"Friesland" W.A. 公司訂有代理合約，列舉代理銷售之
    商品："FRISIAN FLAG"及"DUTCH BABY"牌全脂奶粉。"FRISIAN FLAG"及"DU-
    TCH BABY"牌煉乳。"FRISIAN FLAG"及"DUTCH BABY"牌甜煉乳。"FRISIAN F-
    LAG"及"DUTCH BABY"牌消毒天然全脂奶。"FRISOLAC"牌嬰兒食品。"FRISCO-
    CREM"牌嬰兒麥片奶粉。"X"牌高蛋白食品奶粉。以上共七種產品，至今不曾見
    參加人有以「菲仕蘭」為商標之商品者。惟查，參加人與原告業已終止代理關係
    ，而參加人卻意圖挾原告於國內廣大之知名度及努力經營之結果，竟以與原告所
    有之據以異議商標／標章近似之「菲氏牧場」商標作為其註冊第九一三一五九號
    商標之聯合商標之中文主要部分申請註冊，依上述原告與參加人間曾有密切業務
    往來合作關係，要難謂參加人全然不知據以異議商標／標章係原告所有並創用在
    先，而參加人竟以與原告所有之據以異議商標／標章近似之「菲氏牧場」商標申
    請註冊，顯有覬覦原告成功經營之結果，並藉原告龐大廣告之便而為不公平競爭
    之情事，揆諸首揭商標法第三十七條第十四款之規定，參加人之系爭聯合商標應
    不得申請註冊，已審定公告者自應依法撤銷其原審定。
３、在原告另案以與本件異議案相同之理由及證據，對參加人所有於八十八年十二月
    一日申請，於八十九年九月一日審定公告之審定第九一八四四六號「Frisian F-
    lag with菲仕牧場 and Flag Device」聯合商標異議行政訴訟乙案，業經本院以
    九十年度訴字第六八二三號判決為「訴願決定及原處分均撤銷。被告對原告於八
    十九年十一月三十日就審定第九一八四四六號『Frisian Flag with菲仕牧場and
    Flag Device』 聯合商標所提異議案，應依本判決之法律見解另為處分」之判決
    ，在該判決理由中，已明確認定：「．．．『菲仕蘭』．．．屬創造性商標，其
    識別性比起一般商標本較為強勢，特別具有顯著性，構成據以異議諸商標或標章
    之主要部分，而系爭聯合商標圖樣除中文「菲仕牧場」外，雖另有外文「Frisi-
    an Flag」 及菱形彩色旗幟圖形，但「菲仕牧場」排列最上方，字體黑粗，佔據
    系爭商標圖樣之篇幅達五分之二以上，寓目相當搶眼，亦為系爭商標之主要部分
    。查其中文「菲仕蘭」與「菲仕牧場」，均有相同之「菲仕」二字，排列方向相
    同、字型設計近似，外觀及讀音上有一半以上近似，加上「菲仕蘭」係屬強勢商
    標，「菲仕牧場」亦然，均容易聚集觀察者之目光，外文「Frisian Flag」及菱
    形旗幟圖形不足以搶奪「菲仕牧場」之光彩，自難據以區隔「菲仕蘭」。何況「
    菲仕蘭」之「蘭」字係從英文LAND音譯而來，據以異議商標或標章中「菲仕蘭」
    與 「FRESHLAND」或「菲仕蘭」與「FAITH LAND」之聯合式，其「蘭」字即令人
    聯想到「土地」，與「牧場」之意義近似，則就觀念而言，「菲仕蘭」與「菲仕
    牧場」亦難謂非近似。兩者於異時異地隔離觀察，及連貫唱呼之際，無論於外觀
    、觀念或讀音上，均難謂無使人產生混同誤認之虞。．．．據以異議商標或標章
    所表彰之各項產品及服務，在消費市場上應已有相當之市場佔有率及知名度，則
    「菲仕蘭」商標之識別性當隨其知名度而更為顯著，系爭「菲仕牧場」商標亦更
    容易引起注意，其附加之外文「Frisian Flag」及菱形旗幟圖形，相對較為弱勢
    ，容易被忽略，不足以區隔其與「菲仕蘭」商標或標章之不同，而當消費者目光
    聚焦於「菲仕蘭」與「菲仕牧場」時，即有可能誤認兩者係出於同源之同一系列
    近似商標。故原告主張系爭商標與據以異議商標或標章構成近似，堪以採信。．
    ．．原告提出異議，主張系爭商標與據以異議商標或標章構成近似，堪以採信。
    被告徒以「菲仕蘭」與「菲仕牧場」二者字數不同，其構圖意匠簡繁亦屬有別，
    認非屬近似之商標，並無商標法第三十七條第七、十二、十四款規定之適用，遽
    為本件異議不成立之處分，容有未洽，訴願決定未加糾正，仍予維持，亦有未洽
    ，原告訴請將之一併撤銷，自無不合，應予准許」。
４、由前揭本院於原告另案以與本件異議案相同之理由及證據，對參加人所有審定第
    00000000號「Frisian Flag with菲仕牧場and Flag Device」聯合商標
    異議行政訴訟乙案為「訴願決定及原處分均撤銷。被告對原告於八十九年十一月
    三十日就審定第九一八四四六號『Frisian Flag with菲仕牧場and Flag Device
    』聯合商標所提異議案，應依本判決之法律見解另為處分」之判決，本院於其理
    由中已明確認定「菲仕牧場」與本件原告據以異議之「菲仕蘭」等商標或標章無
    論於外觀、觀念或讀音皆構成近似，則本件系爭聯合商標中之「菲氏牧場」顯然
    與原告據以異議之「菲仕蘭」等商標或標章亦構成近似，應為不爭之事實。
５、綜上所陳之事證及理由，參加人以與原告所有之據以異議商標／標章近似之「F-
    risian Flag with菲氏牧場and Flag Device」 商標，指定使用於商標法施行細
    則第四十九條第三十二類之「礦泉水、汽水及不含酒精之飲料；含果汁飲料及果
    汁；製飲料用之糖漿及製飲料用製劑；運動飲料，運動員之冰茶飲料」等商品申
    請註冊，顯有違反商標法第三十七條第六、七、十二及十四款規定之情事，依法
    不應准予註冊，則本件被告原處分所為「異議不成立」之處分，及訴願決定所為
    「訴願駁回」之決定，其認事、用法均顯有違法失平之處，故請判決如原告訴之
    聲明。
二、被告陳述：
１、商標圖樣「相同或近似於他人著名之商標或標章，有致公眾混淆誤認之虞者」、
    「相同或近似於他人同一商品或類似商品之註冊商標者」、「相同或近似於他人
    先使用於同一或類似商品之商標，而申請人因與該他人間具有契約、地緣、業務
    往來或其他關係，知悉他人商標存在者」，不得申請註冊，固為本件商標異議審
    定時商標法第三十七條第七、十二、十四款所明定。惟其適用應以兩造商標圖樣
    構成相同或近似為前提要件，而商標圖樣之近似，以具有普通知識經驗之購買人
    ，於購買時施以普通所用之注意，有無混同誤認之虞判斷之。
２、本件原告固主張其於六十八年二月間即委託國內國華廣告事業股份有限公司設計
    「菲仕蘭」商標中文字樣，嗣以其子公司菲仕蘭有限公司（業經變更為菲仕蘭股
    份有限公司）之名義向被告陸續請准註冊第一一九一五二、一一九一五三、一一
    九二一八、二七一五四○號「菲仕蘭及圖」及「菲仕蘭FEI SHIN LAN」等一系列
    商標及服務標章，亦以其自己名義取得註冊第四六六一一九、四八二七○○、六
    九一三四六號商標，該「菲仕蘭」商標自八十五年起於各大媒體密集廣告遍布台
    灣全省各地，每年廣告費用均在億元以上，並發行菲仕蘭育嬰手冊公開宣傳其產
    品，該標章所提供之各產品及服務在消費市場上具有相當之佔有率及知名度，已
    成為眾所熟知之著名商標，參加人以與「菲仕蘭」讀音近似之「菲氏牧場」作為
    系爭審定第九二一六○一號「Frisian Flag with菲氏牧場and Flag Device」商
    標圖樣之一部分申請註冊，指定使用之礦泉水、汽水、果汁等商品，復與據以異
    議商標之商品陳列處所相同，有使一般消費者誤認為係原告所提供之產品，且原
    告曾與參加人之前身Cooperative Condensfabriek"Friesland"W.A公司簽訂代理
    合約，參加人早已知悉原告所有之「菲仕蘭」系列商標，自有首揭法條之適用。
３、惟查，本件審定第九二一六○一號「Frisian Flag with菲氏牧場and Flag Dev-
    ice」 商標圖樣係由中文「菲氏牧場」、外文「Frisian Flag」及彩色旗幟圖形
    所組成，而原告據以異議之註冊第一一九一五二、一一九一五三、一一九二一八
    、二七一五四○、四六六一一九、四八二七○○、六九一三四六號「菲仕蘭及圖
    」等一系列標章圖樣，則由單純之中文「菲仕蘭」或聯合外文「FEI SHIN LAN」
    、「FRESHLAND」、「FAITHLAND」或三隻卡通鼠圖形所構成，二者構圖意匠繁簡
    有別，其中文部分「菲氏」與「菲仕」讀音固相同，惟「菲仕蘭」與「菲氏牧場
    」，二者字數不同，觀念有異，整體唱呼亦非不能分辨，系爭商標尚有迥然不同
    之外文「Frisian Flag」及彩色旗幟圖形足資區辨，異時異地隔離觀察，無論外
    觀、觀念或讀音均難謂有使人產生混同誤認之虞，應非屬近似之標章。揆諸前述
    說明，自無首揭法條規定之適用。
４、商標圖樣有使公眾誤認誤信其商品之性質、品質或產地之虞者，不得申請註冊。
    固為本件商標異議審定時商標法第三十七條第六款所明定。惟其適用係指商標圖
    樣之文字、記號或圖形等之標示與其指定使用商品本身之性質、品質或產地之概
    念相當而有產生誤信誤認之虞者而言。本件原告僅以據以異議商標為享譽國內之
    著名商標，參加人以近似之商標申請註冊，顯有搭便車以達不公平競爭目的之嫌
    為由，並未就本件商標圖樣與其指定使用商品本身之性質、品質或產地如何發生
    誤認誤信之虞加以陳明，自難執為本款有利之論據。
５、綜上論述，被告之原處分洵無違誤，請判決如被告答辯之聲明。
三、參加人陳述：
    參加人經合法通知，未到庭亦未提出書狀作何陳述。
    理  由
一、按商標圖樣「有使公眾誤認誤信其商品之性質、品質或產地之虞者」、「相同或
    近似於他人著名之商標或標章，有致公眾混淆誤認之虞者」、「相同或近似於他
    人同一商品或類似商品之註冊商標者」、「相同或近似於他人先使用於同一或類
    似商品之商標，而申請人因與該他人間具有契約、地緣、業務往來或其他關係，
    知悉他人商標存在者」，不得申請註冊，為本件商標異議審定時商標法第三十七
    條第六、七、十二及十四款所明定。惟該法條第六款規定之適用，係指商標圖樣
    之文字、記號或圖形係其指定使用商品本身之性質、品質或產地之表示而有名實
    不符情事，致使公眾產生誤信誤認之虞者而言，至商標本身有使人誤認其所表彰
    之商品為他人所生產、製造、加工、揀選、批售或經紀而購買之虞者，核屬同條
    第七款規定之範疇，與本款無關。又該法條第七、十二及十四款規定之適用，應
    以兩造商標圖樣構成相同或近似為前提要件。而商標圖樣之近似，以具有普通知
    識經驗之購買人，於購買時施以普通所用之注意，有無混同誤認之虞判斷之，同
    法施行細則第十五條第一項後定有明文。又「商標之近似與否，應隔離觀察以為
    判定之標準，縱令兩商標對照比較能見其差別，然異地異時各別觀察則不易見者
    ，仍不得不謂為近似，故凡商標無論在外觀上、名稱上或觀念上，其主要部分近
    似，有足以惹起混同誤認之虞，而其他附屬部分雖不近似，仍不得不謂為近似之
    商標」、「構成商標之圖形文字，總括其各部分從隔離的觀察其全體之外觀上，
    苟易發生混同誤認者，固屬近似，若其主要部分於異時異地各別觀察，無論在外
    觀上、名稱上或觀念上有足以引起混同誤認之虞時，亦係近似，而其附屬部分之
    有無顯著差異則非所問」、「判斷兩商標是否近似，自應就各商標之主要部分隔
    離觀察，以辨其是否足以引起混同誤認之虞」，改制前行政法院二十六年判字第
    二十號、三十年判字第十號及四十八年判字第八一號分別著有判例。故判斷兩商
    標是否近似，應就各商標之主要部分異時異地隔離各別觀察，以辨其是否足以引
    起混同誤認之虞，如其主要部分在外觀、讀音或觀念上有一近似者，即為近似之
    商標。而所謂外觀近似，係指商標圖樣之構圖、排列、字型、設色等近似，有產
    生混同誤認之虞者；商標之讀音有無混同誤認之虞，應以連貫唱呼為標準。
二、本件被告認審定第九二一六○一號「Frisian Flag with菲氏牧場and Flag Dev-
    ice」 聯合商標圖樣係由中文「菲氏牧場」、外文「Frisian Flag」及彩色旗幟
    圖形所組成，而原告據以異議之註冊第一一九一五二、一一九一五三、一一九二
    一八、二七一五四○、四六六一一九、四八二七○○、六九一三四六號「菲仕蘭
    及圖」等一系列商標及標章圖樣則由單純之中文「菲仕蘭」或聯合外文「FEI S-
    HIH LAN」、「FRESHLAND」、「FAITHLAND」 或三隻卡通鼠圖形所構成，二者構
    圖意匠繁簡有別，其中文部分「菲氏」與「菲仕」讀音固相同，惟中文「菲仕蘭
    」與「菲氏牧場」，二者字數不同，觀念有異，整體唱呼亦非不能分辨，系爭聯
    合商標尚有迥然不同之外文「Frisian Flag」及彩色旗幟圖形足資區辨，異時異
    地隔離觀察，無論外觀、觀念或讀音均難謂有使人產生混同誤認之虞，二者應非
    屬近似之商標，系爭聯合商標自無首揭法條第七、十二及十四款規定之適用。又
    原告並未就系爭聯合商標圖樣與其指定使用商品本身之性質、品質或產地如何有
    使購買人發生誤認誤信之虞者加以陳明，系爭聯合商標亦無首揭法條第六款規定
    之適用，乃為異議不成立之審定。原告不服，提起訴願，主張據以異議之「菲仕
    蘭」商標／標章業經其透過各大媒體密集且大量廣告而具知名度，該商標／標章
    已屬享譽國內之著名商標／標章，參加人以近似之「菲氏牧場」作為系爭「Fri-
    sian Flag With菲氏牧場and Flag Device」 聯合商標圖樣之中文申請註冊，顯
    有搭該公司龐大廣告之便，以達不公平競爭目的之嫌，如准予註冊，除有使商品
    購買者或受服務之大眾對其商品及服務之性質、品質、產地之來源產生混淆誤認
    之虞外，更有利用據以異議商標／標章之知名度而為不公平競爭之情事，系爭聯
    合商標自有違首揭商標法第三十七條第六、七、十二款規定之適用。又因原告前
    與參加人之前身︱Cooperative Condensfabriek "Friesland" W.A. 公司訂有代
    理合約，代理進口全脂奶粉、煉乳等商品，故參加人早已知悉據以異議「菲仕蘭
    」商標之存在，卻以近似之中文「菲氏牧場」作為系爭聯合商標圖樣之中文申請
    註冊，系爭聯合商標亦有同法條第十四條規定之適用云云。訴願決定以，經查，
    原告僅訴稱據以異議「菲仕蘭」商標／標章為享譽國內之著名商標／標章，參加
    人以與其近似之「菲氏牧場」作為系爭聯合商標圖樣之中文申請註冊，以達不公
    平競爭目的之嫌，如准予註冊，有使商品購買者或受服務之大眾對其商品及服務
    之性質、品質、產地之來源產生混淆誤認之虞等語，惟仍未就系爭聯合商標圖樣
    上之中文「菲氏牧場」、外文「Frisian Flag」及菱形彩色旗幟圖形與其指定使
    用之礦泉水、汽水及不含酒精之飲料；含果汁飲料及果汁；糖漿及製飲料用製劑
    ；運動飲料、蜂蜜飲料、運動員用之冰茶飲料商品本身之性質、品質或產地如何
    發生誤認誤信之虞，提出證明，故尚難認系爭聯合商標有違首揭商標法第三十七
    條第六款之規定。次查，系爭聯合商標圖樣係由中文「菲氏牧場」、外文「Fri-
    sian Flag」 及菱形彩色旗幟圖形所組成，而據以異議之商標／標章圖樣則係由
    單純之中文「菲仕蘭」或聯合外文「FEI SHIH LAN」、「FRESHLAND」、「FAIT-
    HLAND」 或三隻卡通鼠圖形所組成，兩相比對，其圖樣上之中文「菲氏牧場」中
    之「菲氏」與「菲仕」讀音固相同，惟中文「菲仕蘭」與「菲氏牧場」所含意義
    尚難分開比對，且其構圖意匠繁簡亦屬有別，異時異地隔離觀察及連貫唱呼之際
    ，無論於外觀、觀念或讀音上，均難謂有使人產生混同誤認之虞，應非屬近似之
    標章，系爭聯合商標自亦無違同法條第七、十二、十四款之規定。從而，被告所
    為本件異議不成立之處分，揆諸首揭法條規定及說明，洵無違誤，應予維持。原
    告猶不服，提起行政訴訟，其理由如事實欄所載。
三、本院查：
１、原告主張其前與參加人之前身︱Cooperative Condensfabriek "Friesland" W.A
    . 公司訂有代理合約，列舉代理銷售之商品如下： "FRISIAN FLAG"及 "DUTCH
    BABY"牌全脂奶粉。"FRISIAN FLAG"及"DUTCH BABY"牌煉乳。"FRISIAN FLAG
    "及"DUTCH BABY"牌甜煉乳。 "FRISIAN FLAG"及"DUTCH BABY"牌消毒天然全脂
    奶。"FRISOLAC"牌嬰兒食品。"FRISCOCREM"牌嬰兒麥片奶粉。 "X"牌高蛋
    白食品奶粉。其主要股東乃於六十六年五月三日設立菲仕蘭有限公司（現為股份
    有限公司），並以「菲仕蘭」為公司名稱之特取部分，創先於六十八年二月間委
    託國華廣告事業股份有限公司將「菲仕蘭」設計成特殊字體作為商標圖樣，於六
    十八年二月二十六日、三月二十三日以「菲仕蘭FEI SHIH LAN」及「菲仕蘭及圖
    」商標指定使用於申請時商品分類第二十二類之「奶品」、「奶粉」商品，經審
    查均於六十八年五月十六日核准審定公告，獲准列為審定第一一九一五二號、第
    一一九一五三號商標，並於公告期間屆滿無人異議獲准註冊。其後原告並陸續以
    「菲仕蘭」、「菲仕蘭及圖」、「菲仕蘭FRESHLAND」、「菲仕蘭 FEI SHIN LAN
    」、「菲仕蘭 FAITHLAND」字樣作為系列商標及服務標章之圖樣，申請註冊並指
    定使用於申請時商品分類第五、八、十九、二十、二十一、二十二、二十五、二
    十九、三十一、四十二類之商品及服務項目，經被告核准註冊之商標及服務標章
    共計有二十五件。業據原告提出西元一九七七年與荷蘭商Cooperative Condens-
    fabriek"Friesland"W.A.公司簽訂之代理合約影本及中譯本、國華廣告事業股份
    有限公司於八十八年七月二十九日出具之證明書、商標及服務標章之網路查詢結
    果影本為證，並為被告所不爭執。足見「菲仕蘭」雖與 Friesland發音近似，但
    就其中文意義而言，仍屬新創的用語，與商品之說明無關，亦未對商品本身有任
    何暗示，也非隨意性之一般用語，其目的祇為當作商標使用而創設，屬創造性商
    標，其識別性比起一般商標本較為強勢，特別具有顯著性，構成據以異議諸商標
    或標章之主要部分，而系爭聯合商標圖樣除中文「菲氏牧場」外，雖另有外文「
    Frisian Flag」及菱形彩色旗幟圖形，但「菲氏牧場」排列最上方，字體黑粗，
    佔據系爭聯合商標圖樣之篇幅達五分之二以上，寓目相當搶眼，亦為系爭聯合商
    標之主要部分。查其中文「菲仕蘭」與「菲氏牧場」，「菲氏」與「菲仕」二字
    讀音相同，排列方向相同、字型設計近似，外觀及讀音上有一半以上近似，加上
    「菲仕蘭」係屬強勢商標，「菲氏牧場」亦然，均容易聚集觀察者之目光，外文
    「Frisian Flag」及菱形旗幟圖形不足以搶奪「菲氏牧場」之光彩，自難據以區
    隔「菲仕蘭」。何況「菲仕蘭」之「蘭」字係從英文LAND音譯而來，據以異議商
    標／標章中「菲仕蘭」與「FRESHLAND」或「菲仕蘭」與「FAITHLAND」之聯合式
    ，其「蘭」字即令人聯想到「土地」，與「牧場」之意義近似，則就觀念而言，
    「菲仕蘭」與「菲氏牧場」亦難謂非近似。兩者於異時異地隔離觀察，及連貫唱
    呼之際，無論於外觀、觀念或讀音上，均難謂無使人產生混同誤認之虞。
２、原告主張其以前揭「菲仕蘭」系列商標及服務標章使用於所指定使用之各類商品
    及服務，自八十五年一月至八十八年十二月間於電視、雜誌、及電台等各大媒體
    密集且大量廣告，廣告支出每年均在億元以上；再者，原告印製發行之公司簡介
    上之各項商品及服務均以「菲仕蘭」商標為標識；又，原告與上頂企業有限公司
    訂定有經銷合約書，於全台灣各大賣場如萬客隆、家樂福、大潤發、高峰，及各
    大超市如：遠東愛買超市、惠陽超市、惠康超市、台北農產超市、頂好超市、松
    青超市等均有販售原告公司所經銷之商品；又原告對外銷售所傳發之商品訂購單
    上亦均以「菲仕蘭」為產品之主要商標。業據原告提出八十五年一月至八十八年
    十二月全媒體廣告播出量排名表、原告公司簡介、經銷合約書、會員專屬訂購單
    及型錄等為證，並為被告所不爭執。由上所知，據以異議商標／標章所表彰之各
    項產品及服務，在消費市場上應已有相當之市場佔有率及知名度，則「菲仕蘭」
    商標之識別性當隨其知名度而更為顯著，系爭「菲氏牧場」商標亦更容易引起注
    意，其附加之外文「Frisian Flag」及菱形旗幟圖形，相對較為弱勢，容易被忽
    略，不足以區隔其與「菲仕蘭」商標或標章之不同，而當消費者目光聚焦於「菲
    仕蘭」與「菲氏牧場」時，即有可能誤認兩者係出於同源之同一系列近似商標。
    故原告主張系爭聯合商標與據以異議商標／標章構成近似，堪以採信。
３、原告主張系爭聯合商標圖樣有使公眾誤認誤信其商品之性質、品質或產地之虞，
    無非以據以異議之商標／標章經其大量使用已負盛名，系爭聯合商標之申請註冊
    ，易致消費者將參加人經銷之商品誤認為原告所產製者，或誤認係由原告授權參
    加人生產販售者，顯有搭便車以達不公平競爭目的之嫌為由，惟揆諸首揭說明，
    前開事由充其量僅係對於商品來源或產製主體之誤認，而非對於其商品性質、品
    質或產地之誤認，自無前述商標法第三十七條第六款規定之適用，原告此部分主
    張，核不足採。
四、綜上所述，原告提出異議，主張系爭聯合商標與據以異議商標／標章構成近似，
    堪以採信。被告徒以「菲仕蘭」與「菲氏牧場」二者字數不同，其構圖意匠繁簡
    亦屬有別，認非屬近似之商標，並無商標法第三十七條第七、十二及十四款規定
    之適用，遽為本件異議不成立之處分，容有未洽，訴願決定未加糾正，仍予維持
    ，亦有未洽，原告訴請將之一併撤銷，自無不合，應予准許。惟系爭聯合商標之
    審定是否應予撤銷，除其已與據以異議商標／標章構成近似外，尚有待被告審酌
    其是否符合商標法第三十七條第七、十二、十四款規定之其他要件，再為決定，
    則原告求為判決命被告應另為異議成立之處分，尚未達全部有理由之程度，依行
    政訴訟法第二百條第四款規定意旨，原告在請求命被告遵照本院判決之法律見解
    對原告作成處分部分為有理由，其餘部分，不應准許，應予駁回。
據上論結，本件原告之訴為一部有理由，一部無理由，爰依行政訴訟法第二百條第四
款、第一百零四條、民事訴訟法第七十九條但書，判決如主文。
中    華    民    國      九十二      年      三      月        十二    日
                              臺 北 高 等 行 政 法 院 第 二 庭
                                    審 判 長 法    官 徐瑞晃
                                             法    官 李得灶
                                             法    官 吳慧娟
右為正本係照原本作成。
如不服本判決，應於送達後二十日內，向本院提出上訴狀並表明上訴理由，如於本判
決宣示後送達前提起上訴者，應於判決送達後二十日內補提上訴理由書（須按他造人
數附繕本）。
中    華    民    國      九十二      年      三      月        十二    日
                                             書 記 官 劉道文


司法院資訊處製作；財團法人民間司法改革基金會備份。
